臺灣臺北地方法院民事判決　　　　　　　 99年度婚字第313號
原　　　告　卞宗皋
訴訟代理人　王超石
被　　　告　董成鳳
訴訟代理人　劉丕成
上列當事人間請求離婚事件，本院於民國100年2月16日言詞辯論
終結，判決如下：
    主  文
原告之訴駁回。
訴訟費用新臺幣參仟元由原告負擔。
    事實及理由
一、原告起訴主張兩造於民國96年6月25日在湖北省政府辦理結
    婚登記，於同年7月26日向內政部入出國及移民署（下稱移
    民署）聲請董成鳳來臺履行同居義務，經移民署多次面談結
    果，認為原告說詞有瑕疵而批駁，原告經濟環境不好，在面
    談時原告就有說經濟環境不好，無法養家庭，移民署沒有准
    被告來臺，原告就要離婚。兩造意見不合，且原告無法申請
    被告來臺，被告一直請求原告申請，但原告都不申請，所以
    本件是原告遺棄被告。為求男女雙方各自婚嫁，互不干擾起
    算，僅請求離婚。本件亦已得被告同意離婚等語。並聲明：
    准原告與被告離婚。
二、被告方面雖有委託代理人劉丕成到場，惟稱：被告沒有跟伊
    講離婚之事等語。
三、經查，兩造於96年6月25日在湖北省政府登記結婚，被告並
    於同年7月26日向移民署申請被告來臺團聚，經移民署訪談
    結果，認原告說詞有明顯瑕疵，經比對相關資料，核定未通
    過訪談，而不許可被告進入臺灣地區等情，業據原告提出財
    團法人海峽交流基金會證明、湖北省武漢市楚信公證處之結
    婚公證書、內政部處分書、戶籍謄本及委託書等件影本為證
    ，自足信為實在。
四、原告主張其遺棄被告，且原告無法來臺，為求男女各自婚嫁
    而請求離婚等語。按「判決離婚之事由，依臺灣地區之法律
    」，臺灣地區與大陸地區人民關係條例第52條第2項定有明
    文。本件原告係台灣地區人民，被告係大陸地區人民，判決
    離婚之事由，應依臺灣地區之法律。復按民法第1052條第1
    項第5款規定「夫妻之一方以惡意遺棄他方在繼續狀態中者
    ，他方得請求離婚」，此係指夫或妻無正當理由，不盡同居
    義務而言，不僅須有違背同居義務之客觀事實，並須有拒絕
    履行同居之主觀情事始為相當，此有最高法院39年臺上字第
    415號、40年臺上字第91號及49年臺上字第1251號判例可資
    參照。查，依前開原告以被告要求原告申請被告來臺團聚，
    原告均不申請為由主張其有遺棄之事實，則如原告此部分所
    述屬實，本件既係原告遺棄被告，則僅被告得訴請離婚，原
    告據此請求離婚，與前開規定尚有未合。且查被告未能來臺
    之原因，係因被告申請來臺，原告至移民署面談結果未通過
    訪談，經該署不予准許，則被告不能來臺與原告同居亦有正
    當理由，是原告所為主張均與上開民法第1052條第1項第5款
    規定要件不符。又依大陸地區中華人民共和國民法通則第55
    條規定：民事法律行為應當具備下列條件：一、行為人具有
    相應的民事行為能力；二、意思表示真實；三、不違反法律
    或者社會公共利益。又惡意串通，損害國家、集體或者第三
    人利益的，以合法形式掩飾非法目的的民事行為無效，同法
    第58條第1項第4款、第7款亦有明文。又依大陸婚姻法第5條
    之規定，結婚必須男女雙方完全自願，不許任何一方對他方
    加以強迫或任何第三者加以干涉。依上開規定可知，大陸地
    區關於婚姻成立生效之要件，係採認實質婚姻意思之原則，
    亦即結婚除須具備法定方式外，雙方尚應具備成立夫妻關係
    之真意而共同生活的主觀要件，當事人雙方如欠缺婚姻意思
    ，縱有結婚之形式，仍不能認為婚姻已成立。經查，本件兩
    造雖在大陸地區湖北省辦理結婚登記，然本件因被告申請來
    臺團聚，原告於96年9月17日至移民署面談時稱與原配偶卞
    張玉珠已離婚，於85年12月2日與大陸人士許林芳結婚，於
    94年3月11日與大陸人士許林芳離婚，94年6月6日與大陸人
    士徐富容結於大陸結婚，但是申請來臺團聚不准，所以於96
    年6月25日另外於湖北省與大陸人士董成鳳結婚，與徐富容
    離婚無法提供證明，一切都是介結人處理。伊已退休，臺北
    市政府低收入補助每月13,000元，加上女兒每月給5,000元
    ，房屋租金月付5,000元，無存款但生活無慮，與董成鳳認
    識是經王超石介結認識等語，經該署審查後認為已要求原告
    提出與徐富容離婚之戶謄及協議書或法院判決書，但原告均
    無法提供證明，稱一切都是介紹人處理，而前次與徐富容結
    婚申請來臺團聚不准，復與被告結婚，是否與徐富容辦妥離
    婚亦不清楚，與徐富容及被告之婚事，亦未讓獨生女知情等
    ，認說詞有明顯瑕疵，未通過訪談為由，而不准許被告申請
    來臺團聚。其後原告於99年3月17日第5次面談時自覺以伊低
    收入情形尚可維持一人生活，如被告來臺無法維持二人之日
    常生活開銷，而撤銷申請等情，有原告所提出之內政部處分
    書影本為證，且經本院依職權向移民署調閱被告入出臺灣地
    區申請書、面談結果建議表、撤案說明書、訪談紀錄、內政
    部處分書、電話紀錄等件影本為證。本件原告就有關與徐富
    容離婚一事，自96年間申請迄99年間原告撤回申請止已有多
    年，竟無法證明提出供移民署參酌，且原告獨生女均有交付
    每月5,000元款項，顯見原告與其女兒往來密切，卻始終未
    能知悉原告與徐富容、被告結婚之事，此顯與常情有違。是
    若兩造無結婚之真意，僅以此形式上登記結婚之手段，達成
    被告來臺之目的，將無從認定兩造婚姻關係已成立。且請求
    離婚須以有夫妻關係前提，若雙方並無結婚真意而登記結婚
    ，其婚姻關係既未有效成立，則無離婚可言。
五、綜上，本件兩造間之婚姻關係是否有效成立尚非無疑，而有
    關原告依民法第1052條第1項第5款主張惡意遺棄之事實，亦
    與上開規定得請求離婚之要件不符，從而，原告訴請判決離
    婚，為無理由，應予駁回。
六、結論：本件原告之訴為無理由，依民事訴訟法第78條，判決
    如主文。
中    華    民    國   100    年    3     月    2     日
                    家事法庭法官  蔡政哲
以上正本係照原本作成。
如對本判決上訴，須於判決送達後20日之不變期間內，向本院提
出上訴狀。如委任律師提起上訴者，應一併繳納上訴審裁判費。
中    華    民    國   100    年    3     月    2     日
                          書記官  孫捷音